臺北高等行政法院判決
　　　　　　　　　　　　　　　　　　　93年度訴字第2892號
　　　　　　　　　　　　　　　.
原　　　告　甲○○
　　　　　　　　　　　　　送達.
　　　　　　　　　　　　　市○.
訴訟代理人　廖明興
被　　　告　經濟部智慧財產局
代　表　人　蔡練生（局長）住同上
訴訟代理人　丁○○
參　加　人　丙○○
上列當事人間因新型專利舉發事件，原告不服經濟部中華民國93
年6月28日經訴字第09306221310號訴願決定，提起行政訴訟，經
本院裁定參加人獨立參加訴訟，本院判決如下：
    主  文
原告之訴駁回。
訴訟費用由原告負擔。
    事  實
一、事實概要：
  訴外人捷路安國際有限公司（下稱捷路安公司）於88年7月16
  日以「汽車避震器改良車身調整構造」（下稱系爭案）向被告
  申請新型專利，經其編為00000000號審查，准予專利，並於公
  告期滿後，發給新型第160693號專利證書，旋捷路安公司將上
  開專利權，讓與原告並經被告核准讓與登記在案。嗣參加人丙
  ○○以其違反核准時專利法第97條、第98條第1項第1款及第2
  項規定，對之提起舉發，原告並於92年7月18日提出修正說明
  書，被告並依修正本進行審查。經被告以93年2月4日（93）智
  專三（三）05052字第09320097790號專利舉發審定書為「舉發
  成立，應撤銷專利權」之處分。原告不服，向經濟部提起訴願
  ，經遭決定駁回，遂向本院提起行政訴訟。
二、兩造聲明：
　(一)原告聲明：
    1.訴願決定及原處分均撤銷。
    2.訴訟費用由被告負擔。
  (二)被告聲明：
    1.駁回原告之訴。
    2.訴訟費用由原告負擔。
  (三)參加人聲明：
   （參加人未於準備程序及言詞辯論期日到場，亦未提出書狀
     作何聲明或陳述。）
三、兩造之爭點：系爭案是否有違前揭專利法第98條第2項之規
　  定而不符新型專利要件？
　(一)原告主張之理由：
    按前揭專利法第98條係明定新穎性、實用性及進步性之專利
    要件，此外，同條第2項之適用，必須兼具：運用申請前既
    有之技術或知識、熟習該項技術者所能輕易完成、未能增進
    功效此三要素。復按被告編制之專利審查基準規定，將他新
    型之構成要件之一部分，以其他已知之構件來置換後，如其
    可產生某一新功效或增進某種功效，此種構成要件置換之新
    型，視為非能輕易完成。又按將他新型之構成要件的構造，
    在形狀、排列上予以變更後，如其可產生某一新功效或增進
    某種功效時，此種構成要件形狀、排列變更之新型，視為非
    能輕易完成。惟經濟部訴願駁回理由為「然系爭案僅將接座
    貫通，固定點設置於側邊（此亦為習用技術），顯為引證資
    料公開習用技術手段之簡單轉化，未能提昇原有功能，不具
    進步性。」顯與事實不符，經比對分析系爭案與引證資料之
    差異性，可知系爭案未違前揭專利法第98條規定，敘述如下
    ：
    1.按系爭案專利說明書中共有第一實施例（第4、5圖）、最
      佳第二實施例（第6、7、8圖）、第三實施例（第9、10圖
      ），原告於舉發答辯時已提出更正申請書專利範圍，而以
      最佳第二實施例（第6、7、8圖）特定改良構造作為專利
      特徵，並於92年7月18日申請縮減專利範圍，業經被告同
      意。於縮減後之申請專利範圍中，已將全程式螺紋筒身配
      合接座內螺孔互相螺接至不同高度，並且以固定螺環定位
      等習知構造列入前言部分；而其最佳第二實施例（第6、7
      、8圖）專利特徵在於：該內螺孔係直接設於接座本體，
      構成同徑上下貫通，供減震筒之螺紋筒身往下穿出。
    2.查訴願決定書中故意忽視系爭案下述A至G項功效，以及引
      證資料a至g項缺失，而一昧決定系爭案未能提昇原有功能
      ，顯有所缺失，敘述如下：
     (1)系爭案最佳實施例（第6、7、8圖）具有以下創新構造及
       功效：
       A.系爭接座（240）具有全程式貫通內螺孔（270）及外
         側耳部，能夠適用於目前車輛最理想的車軸板式懸吊
         系統。
       B.接座（240）內螺孔(270)可全程螺接減震筒(20)之螺
         紋筒身（26），達到更佳螺接效果，並且配合上端固
         定螺環（25），使避震器與車輛車軸板連動旋擺時不
         會發生鬆動，避免噪音。
       C.接座（240）本體直接製設同徑上下貫通之內螺孔（2
         70），使接座（240）在所須內螺牙行程之條件下，能
         夠設為較短之長度。
       D.接座（240）貫通型內螺孔(270)全程螺穿減震筒(20)
         之螺紋筒身（26），因此不會增加整支避震器之基本
         外觀長度，而可普遍適用於各種車輛高低車身，尤其
         最適合低車身型車輛使用。
       E.接座（240）設計同徑上下貫通內螺孔內螺孔 (270)及
         短型長度，方便製造生產，精確加工，並且降低成本
         。
       F.減震筒 (20)螺紋筒身（26）往下螺穿接座（240）之
         全程內螺孔 (270)（參閱第7、8圖），因此在螺紋筒
         身（26）之穿出端（底端）能夠再鎖接另一固定螺環
         （圖未示），達到更佳定位功效。
       G.接座（240）貫通型內螺孔（270）全程螺穿減震筒（2
         0）之螺紋筒身（26），因此在避震器基本外觀長度之
         條件下，能夠具有較大之車身高低調整範圍。
      反觀，引證資料避震器將減震筒螺紋筒身鎖入接座之內螺
      孔，而接座下段往下漸縮延伸，再一體成型出底端耳部，
      以及組裝軸承。因此接座只能在上段製設一開口朝上之內
      螺孔，而無法直接往下貫穿整個接座下段及其底端耳部，
      以致引證資料避震器構造具有以下缺失：
       a.引證案接座一體設成上段圓筒、下段錐身及底端耳部
         ，只能適用於CIVIC喜美車型搖臂式懸吊系統。
       b.接座只在上段圓筒設製一段開口朝上之內螺孔，因此
         其與螺紋筒身無法隨時保持全程螺接效果，即使配合
         上端固定螺環，仍然容易發生鬆動噪音。
       c.接座包括上段圓筒、下段錐身及底端耳部一體構造，
         但只能在上段圓筒設製內螺孔，因此接座在所須內螺
         牙行程之條件下，必須設為較大長度。
       d.接座上段圓筒之內螺孔鎖接螺紋筒身，而其下段錐身
         與底端耳部則往下超出，因此整支避震器之基本外觀
         長度較長，不適合低車身型車輛使用。
       e.接座包括上段圓筒、下段錐身與底端耳部一體加長構
         造，及上段圓筒製設內螺孔，不僅成本高，並且較不
         易精確加工生產。
       f.接座上段內螺孔有深度限制，減震筒之螺紋筒身無法
         往下螺接貫穿整個接座，因此螺紋筒身最底端不可能
         再鎖接另一固定螺環。
       g.引證資料兩局部剖面圖中，如其標註之調整範圍最大
         50mm ，則整個接座長度（由上段圓筒頂緣至底端耳部
         下緣）應為200mm，因此在避震器基本外觀長度之條件
         下，相對限制其車身高低調整範圍，以及各種車輛高
         低車身之適用性。
     (2)此外，將系爭案與引證資料配合進行比對分析：
      參照所提附件二第一比對圖中，系爭案避震器（10）筒
        身暨整體外觀長度L1，係短於引證案避震器（20）之外
        觀長度L2，並且系爭案接座（11）之高低調整範圍S1大
        於引證案之S2，以及螺接距離S3大於S4，因此系爭案比
        引證案更適用於低車身型車輛，並且具有較大之車身高
        低調整範圍。
      第二比對圖中，系爭案避震器之整體長度可設成L3，使
        L3大於L1，而小於L2，此時接座（11）之高低調整範圍
        即更大於S1及S2，並且螺紋筒身穿出端可加固定螺環（
        12）作更多重定位，其定位效果比單純增加螺接尺寸更
        為優異。
      第三比對圖中，特別將引證案假想例接座（210）之固
        定點設置於側邊，但是系爭案外觀長度L1仍然短於L4，
        高低調整範圍S1大於S2，並且螺接距離S3大於S4。
      第四比對圖中，特別將引證案假想例避震器（200）筒
        身加長至L1，但是其接座（211）長度必須相對增加，
        以致引證案假想例避震器（200）之整體外觀長度L5太
        長，並且接座（211）底端必須超出側邊固定點一大段
        長度L6，而碰撞到車輛前輪傳動軸或其防塵套件，因此
        不適合低車身型車輛安裝使用。尤其接座（211）長度
        太長，導致其過深內螺孔不易精確加工，良品率低，增
        加製作成本。
      綜上所述，引證資料僅係針對系爭案第9、10圖所示第三
      實施例而已，而系爭案第9、10圖並未貫通，其不僅沒有
      系爭案第6、7、8圖改良構造的A至G項優點，反而會有上
      述a至g項缺失。從而，系爭案改良結構特徵不同於引證案
      ，不僅適用於車軸板式懸吊系統，並且採用貫穿全程螺接
      ，避免鬆動噪音，更可在螺紋筒身穿出端再作二次定位。
      而短型接座本身貫通式內螺牙行程設計，方便精確加工製
      造，降低成本，並且在避震器基本外觀長度等條件之下，
      最適合低車身型車輛使用，更可增加車身之高低調整範圍
      ，及提高各種車型適用性。所以系爭案非屬於習用技術簡
      單轉換，並且具備多項增進功效，具進步性，未違反前揭
      專利法第98條規定。
    3.末按申請專利範圍之「一句話原則」係指縱有百分之九十
      九相同，但只要存在有百分之一的差異，就不能說是相同
      ，此為整體性觀察的真正涵義。再者，由於該些微差異係
      首先創作，正符合專利法上之「新穎性」，亦即前所未有
      。再者，由於該些微差異，整體即產生了一個特定功能，
      而且該功能對實際使用具有正面意義，符合專利法上之「
      產業上利用」。此外，因以往汽車調整型避震器皆無系爭
      案第6、7、8圖最佳結構設計，符合專利法上之「非顯而
      易知性」。
  (二)被告主張之理由：
    1.原告雖主張系爭案適合低車身型車輛使用，可增加車身之
      高低調整範圍等功效、列舉系爭專利修正後之功效，及系
      爭專利修正前之缺失，並主張系爭專利修正後結構特徵不
      同於引證案，故未違反前揭專利法第98條規定云云。惟按
      系爭案之專利特徵「該內螺孔係直接設於接座本體，構成
      同徑上下貫通，供減震筒之螺紋筒身往下穿出」，雖構造
      不同於引證案，故具新穎性，然依系爭專利第2、3圖之習
      用避震結構可知，此特徵確為公開習用技術，其僅將接座
      貫通，固定點設置於側邊，僅為引證案公開習用技術手段
      之簡單轉化，有無貫通可輕易的置換，未能提昇原有功能
      ；再者，系爭案利用筒身螺紋調整避震器高低於引證案已
      揭露，故不具進步性。
    2.再者，系爭案係改善習用具有緩衝器之彈性係數，將螺紋
      設於接座為其技術特徵。於實施例第1至8圖，係置於前輪
      ，圖9及10係置於後輪。原告於92年7月18日縮減申請專利
      範圍時，係刪除原申請專利範圍第2及3項，故僅保留圖 1
      至8，而原告所提之比對圖係圖9及10，前後矛盾。此外，
      原告就前後輪之主張亦相互矛盾。
    3.此外，系爭案技術特徵為內螺孔，故原告所主張之附件四
      無須再討論。
    理  由
一、系爭案申請日為88年7月16日，被告於89年3月21日審定准予
    專利，則系爭案有無應不予專利之原因，應以核准審定時所
    適用之83年1月21日修正公布之專利法為斷。次按「稱新型
    者，謂對物品之形狀、構造或裝置之創作或改良。」「新型
    係運用申請前既有之技術或知識，而為熟習該項技術者所能
    輕易完成且未能增進功效時，雖無前項（第1項）所列情事
    ，仍不得依本法申請取得新型專利。」系爭專利核准審定時
    專利法第97條、第98條第2項分別定有明文。系爭案於92 年
    7月18日申請修正申請專利範圍，經被告審查認與89年6月1
    日審定公告本比較，因未變更實質內容，且為申請專利範圍
    過廣，經被告准予修正而依修正後之內容審查，本件依系爭
    案修正後之申請專利範圍係：一種汽車避震器改良車身調整
    構造，該避震器設有以一標準長度及彈力套設於減震筒心軸
    之彈簧，此彈簧被定位於一彈簧上座及一彈簧下座之間，且
    上述心軸頂端彈簧上座連接車架大樑，而減震筒底端則連接
    一接座供接至車輪軸；該減震筒往下設有足夠長度之全程式
    螺紋筒身，而接座則設有與該螺紋筒身相配之內螺孔，使接
    座與心軸能互相螺接至不同高度，並以一固定螺環加以定位
    ；其特徵在於：該內螺孔係直接設於接座本體，構成同徑上
    下貫通，供減震筒之螺紋筒身往下穿出。
二、引證案即88年6月出版之「Option改裝車訊」雜誌第2頁之「
    JTC Nl筒身可調式避震器。經查引證案已揭露如系爭案之避
    震器，設有一足夠長度之全程螺紋筒身、彈力套設於減震筒
    心軸之彈簧及內螺紋接座。系爭案圖式之第9、10圖中之接
    座構造與引證案相同，顯見系爭案與引證資料屬同一技術手
    段，其為熟習避震器技術者所能輕易達成。雖然系爭案92
    年7月18日之申請專利範圍修正本將申請專利範圍所載「接
    座」改為「貫通」。但查，系爭案僅將接座貫通，固定點設
    於側邊，而由系爭專利第2、3圖之習用避震結構可知，固定
    點設於側邊已屬公開習用技術，系爭案將接座貫通，僅為引
    證案公開習用技術手段之簡單轉化，其所可達成調整車身高
    度之功效與引證案並無不同。
三、原告雖主張引證案接座只能在上段製設一開口朝上之內螺孔
    ，而無法直接往下貫穿整個接座下段及其底端耳部，以致引
    證資料避震器構造只能適用於搖臂式懸吊系統；與螺紋筒身
    無法隨時保持全程螺接效果；接座包括上段圓筒、下段錐身
    及底端耳部一體構造，但只能在上段圓筒設製內螺孔，因此
    接座在所須內螺牙行程之條件下，必須設為較大長度；整支
    避震器之基本外觀長度較長，不適合低車身型車輛使用；引
    證案成本高，並且較不易精確加工生產；接座上段內螺孔有
    深度限制，減震筒之螺紋筒身無法往下螺接貫穿整個接座，
    因此螺紋筒身最底端不可能再鎖接另一固定螺環；引證案兩
    局部剖面圖中，如其標註之調整範圍最大50mm，則整個接座
    長度（由上段圓筒頂緣至底端耳部下緣）應為200mm，因此
    在避震器基本外觀長度之條件下，相對限制其車身高低調整
    範圍，以及各種車輛高低車身之適用性等等。
四、但查，系爭案之技術特徵主要在於內螺孔係直接設於接座本
    體，而可在不變更避震器彈簧之原設定長度及彈力下調整車
    身高低，並可因應實際需要更換減震筒、彈簧及接座，至於
    內螺孔同徑上下貫通，供減震筒之螺紋筒身往下穿出，僅為
    達成其技術功效細部描述，此由修正前申請專利範圍第2項
    即界定內螺孔係由接座本體上方之適當長度軸管向下製出作
    為系爭案之附屬特徵，該第1項獨立項並未作相同界定而仍
    具有相同之技術功效即可得知。亦即系爭案達成技術功效特
    徵仍在於內螺孔係直接設於接座本體，而內螺孔同徑上下貫
    通，供減震筒之螺紋筒身往下穿出，僅在就其特徵實施作進
    一步說明，仍不脫離既有之技術功效。原告以系爭案內螺孔
    同徑上下貫通，可供減震筒之螺紋筒身往下穿出，據以主張
    其具有較系爭案進步性之功效，並非可採。而引證案已揭露
    系爭案之避震器，設有一足夠長度之全程螺紋筒身、彈力套
    設於減震筒心軸之彈簧及內螺紋接座等主要技術特徵，已如
    前述。因此，系爭案就其技術特徵所可達成之功效，亦難謂
    較引證案具有功效之增進。被告據此以系爭案違反前揭專利
    法第98條第2項規定，而為舉發成立應撤銷專利權之處分，
    應屬合法。訴願決定予以維持，亦無違誤。原告主張前詞，
    請求撤銷訴願決定及原處分，為無理由，應予駁回。
據上論結，本件原告之訴為無理由，爰依行政訴訟法第98條第3
項前段，判決如主文。
中　　華　　民　　國　　94　　年　  10　　月　 13  　 日
                          第一庭審判長法　官  姜素娥
           　　　　   　　　  　　    法　官　吳東都
           　　　　　   　　　      　法　官  陳國成
上為正本係照原本作成。
如不服本判決，應於送達後20日內向本院提出上訴狀並表明上訴
理由，如於本判決宣示後送達前提起上訴者，應於判決送達後20
日內補提上訴理由書（須按他造人數附繕本）。
中　　華　　民　　國　　94　　年　  10　　月　 14  　 日
　　　　　　　　　　　　              書記官  王英傑
